【裁判字號】    89,重訴,1430
【裁判日期】    900327
【裁判案由】    給付工程款
【裁判全文】
臺灣臺北地方法院民事判決  八十九年度重訴字第一四三○號
    原      告  龔正男即慧鴻營造廠
    訴訟代理人  陳慶尚律師
                林偉超律師
                謝維仁律師
                林佳陵律師
    被      告  灃水營造工程股份有限公司  設台北市○○路○段二三二號七樓
    法定代理人  甲○○        .
    訴訟代理人  吳信穎律師
右當事人間給付工程款事件，本院判決如左：
        主      文
被告應給付原告新台幣壹仟零伍拾捌萬陸仟肆佰壹拾玖元及自民國八十七年十月四日
起至清償日止，按週年利率百分之五計算之利息。
訴訟費用由被告負擔。
本判決於原告以新台幣佰伍拾貳萬捌仟捌佰元供擔保後，得假執行。但被告如於假
執行程序實施前，以新臺幣壹仟零伍拾捌萬陸仟肆佰壹拾玖元為原告預供擔保，得免
為假執行。
        事      實
甲、原告方面：
    一、聲明：被告應給付原告新台幣（下同）一千零五十八萬六千四百十九元及自
        八十七年十月四日起至清償日止，按年利率百分之五計算之利息。原告願供
        擔保，請准宣告假執行。
    二、陳述：
    （一）原告承攬被告嘉義歐洲宮廷工地之裝修工程，工程總價含營業稅為八千五
          百零五萬元。八十七年七月十七日嘉義地震造成部分工程損壞，亦由原告
          承攬地震修復追加工程，兩造協議追加工程款為一千一百四十九萬九千九
          百十九元。上開工程均於八十七年九月九日驗收通過，並於八十七年十月
          三日起計保固期間，有被告（八七）灃造工字第一四五四號函可稽。
    （二）裝修工程部分，依工程合約第五條第三款規定，工程完成驗收後，給付總
          工程款百分之十，故被告應給付原告八百五十萬五千元，惟被告僅給付四
          百二十五萬二千五百元，餘款四百二十五萬二千五百元拒不給付；另追加
          工程部分，被告應於工作完成時給付報酬，故被告應給付一千一百四十九
          萬九千九百十九元，惟被告僅給付五百十六萬六千元，餘款六百三十三萬
          三千九百十九元拒不給付。以上兩筆款項合計為一千零五十八萬六千四百
          十九元。
    （三）對被告答辯之陳述：
        １本件工程並無一定的時間表，被告未曾通知原告指稱原告有遲延完工情事
          ，且於八十七年七月十七日地震後，又將地震修繕工程交由原告承攬，而
          裝修工程初驗瑕疵項目與地震修繕工程項目幾乎一致，若初驗瑕疵於八十
          七年七月十日前未修復，事後縱然遭遇地震，本應由原告繼續修復，不應
          另行發包列入地震修繕工程合約。足證裝修工程初驗瑕疵確已如期修復。
          又裝修工程初驗瑕疵項目與地震修繕工程項目既雷同，實難區分，原告自
          無從單獨交付初驗瑕疵修復工程。
        ２依被告八十七年十月十三日函，可知本工程原列缺失暨地震受損項目已於
          同年九月九日驗收通過，當時新發現之缺失暨客戶新列要求改善項目及公
          設新發現缺失，亦已於同年九月二十日前完成修繕，並於同年十月三日點
          交，故同年月二十日前修繕完成之瑕疵，既係八十七年九月九日驗收時新
          發現及客戶新列要求改善者，則原告對於初驗瑕疵之修復，並未逾期完工
          。
        ３縱然原告給付工作遲延，然被告於八十七年九月九日驗收通過前已受領工
          作，當時並未聲明保留請求遲延賠償之權利，故原告依民法第五百零四條
          之規定，不負遲延責任，被告主張逾期賠償自無理由。
        ４被告主張依前開裝修工程合約第二十二條及第七條約定，按遲延日數每日
          以合約總價千分之三計算逾期賠償，其性質屬違約金，惟被告並未對業主
          啟聖實業股份有限公司（以下簡稱啟聖公司）賠償，未受實際損害，其違
          約金計算標準，顯然過高。
    三、證據：提出嘉義歐洲宮廷工地裝修工程合約影本、被告八十七年十月十三日
        （八七）灃造（工）字第一四五四號函影本、被告八十八年一月十五日簽呈
        影本為證，並請求訊問證人陳昭彰、張容樹、陳大中、林啟正、李福隆、張
        止戈。
乙、被告方面：
    一、聲明：原告之訴駁回；願供擔保，請准免為假執行之宣告。
    二、陳述：
    （一）被告就兩造間之嘉義歐洲宮廷工地裝修工程合約部分，固尚有四百二十五
          萬二千五百元未給付原告，然非惡意不給付，而係因原告承作之上開裝修
          工程及地震修繕工程，經業主啟聖公司驗收後，未於期限內將缺失改善完
          成，依合約第二十二條及第七條，原告應罰款七百六十五萬四千五百元。
    （二）因原告施作不當，被告屢催其補正，原告均置之不理，兩造遂於八十七年
          五月五日召開會議，雙方同意原告應於八十七年五月十六日完成所有工程
          ，此乃完工之最後期限，惟原告未依期完成，被告於八十七年六月四日再
          度通知原告曰業主啟聖公司將於八十七年六月八日至十日辦理正驗，原告
          亦置之不理，致八十七年六月八日、九日之驗收不合格。
    （三）再依啟聖公司八十七年六月十七日（八七）啟工字第二八四號函及所附嘉
          義市歐洲宮廷工程驗收缺失紀錄表，可知業主啟聖公司規定須於八十七年
          七月十日前完成瑕疵修復，被告於同年六月十八日及同年七月六日催告原
          告依期施作，但原告延誤而未完成；若原告如期完工並經驗收，被告不致
          須在同年七月十七日嘉義地震後修復震損部分。故震損部分可歸責於原告
          之施工逾期。惟被告為體恤商艱，遂與原告另訂地震修繕工程合約，然此
          非謂被告不再依約追究原告逾期修繕之責任，況地震修繕工程項目與初驗
          瑕疵項目之範圍不同，否則被告何須另行發包修繕？
    （四）前開裝修工程合約第七條約定，被告可主張按遲延日數每日以合約總價千
          分之三計算逾期賠償，而自八十七年七月十一日起至八十七年九月二十日
          止，計八十一日，被告可請求之逾期罰款為二千零六十六萬七千一百五十
          元，惟被告僅先主張三十天之逾期罰款七百六十五萬四千五百元，請求金
          額並無過高。
    （五）原告主張扣除逾期罰款，並非依民法第五百零二條或第五百零三條之規定
          ，而係依裝修工程合約第二十二條及第七條之約定，自無民法第五百零四
          條之適用。
    三、證據：提出大地震修繕工程合約影本、被告八十九年四月二十五日（八七）
        灃造（工）字第六五一號函及所附嘉義市歐洲宮廷工程缺失明細表影本、啟
        聖公司八十七年六月十七日（八七）啟工字第二八四號函及所附啟聖公司驗
        收記錄與嘉義市歐洲宮廷工程驗收缺失紀錄表影本、八十七年六月十八日及
        同年七月六日工作連繫單影本、為證，並請求訊問證人蔡佑群、王家敏。
        理      由
一、原告主張其承攬被告上開工程，均已完工驗收，被告尚欠工程款合計一千零五十
    八萬六千四百十九元未給付等事實，已據其提出與所述相符之嘉義歐洲宮廷工地
    裝修工程合約影本、被告八十七年十月十三日（八七）灃造（工）字第一四五四
    號函影本、被告八十八年一月十五日簽呈影本為證，被告對於其主張亦不爭執，
    堪認原告之主張為真實；惟被告僅抗辯原告承作工程逾期完工，依約須扣逾期賠
    償，抵銷後被告毋須再付款等語。故應探究原告是否延誤工期而須扣款。
二、上開工程並未預訂工程進度表，已據兩造陳明，則究竟施工期限何在？茲分述如
    下：
  １被告雖提出八十七年五月五日嘉義歐洲宮廷工地會議紀錄，主張：原告應在八十
    七年五月十六日之前完工等語，惟該會議紀錄結論第十點係謂「二次工程請慧鴻
    於五月十六前完成，除清潔外慧鴻提報預計於五月十六日前完成」等語，所稱二
    次工程，究竟是否指原告所承攬之全部工程，似非無疑，因該點尚將「清潔」除
    外；且會議紀錄第十一點又謂「各項缺失改善最遲應於五月三十日前完成（視啟
    聖要求，可能需提前完成）」，故究竟原告最後應完工之期限為何，似無法由該
    會議紀錄得知。參酌被告所提八十七年五月二十日致原告之（八七）灃造（工）
    字第五八四號函稱「貴公司：：未能依八十七年五月五日工地會議決議確實執行
    ，顯已未能於期限內完成缺失改善。請儘速加派工人全面改善缺失，若未能於期
    限內完成，本公司依合約將自行鳩工辦理，費用於貴公司工程款內扣抵」等語，
    其語氣似謂完工期限係在發函之後，亦即八十七年五月二十日之後。再參酌被告
    於八十七年六月四日致原告及其他廠商之工作連繫單主旨「業主訂於八十七年六
    月八日至八十七年六月十日辦理正驗，請派員配合辦理」及其內容第三點「各承
    商若尚有未完成之缺失應改善項目，請儘速改善完成，俾利驗收順利結案交屋」
    等語，仍未具體指明原告承攬之工程尚未完工或未於八十七年五月五日工地會議
    紀錄所指之期限完工。況且，參酌前開裝修工程合約第二十二條有關工程驗收之
    約定：「工程進行及全部完成並清理場地後，由乙方（即承攬人）申請驗收，甲
    方（即定作人）需於七日內會同建築師辦理初驗」，可知承攬人申請驗收必在完
    工之後，是若依被告所陳，被告之定作人即啟聖公司已定於八十七年六月八日至
    十日辦理驗收，必係被告已向啟聖公司申報完工，故難謂被告之承攬人即原告於
    啟聖公司驗收時尚未完工。
  ２被告又提出啟聖公司八十七年六月十七日（八七）啟工字第二八四號函件，主張
    啟聖公司規定須於八十七年七月十日前完成瑕疵修復，而原告並未依期完工等語
    。然該函係啟聖公司對於被告之要求，所附啟聖公司驗收紀錄之驗收結果「二」
    載明「：：各項缺失（如附件），請於八十七年七月十日以前修改完竣，並辦理
    複驗」等語，係被告事後於八十七年六月十八日以工作連繫單請原告及其他廠商
    「依相關項目於八十七年七月十日前完成修復完竣，俾利辦理複驗」之依據，亦
    即被告似以啟聖公司給予被告之完工期限，做為原告之完工期限，若果如此，則
    前開驗收記錄之驗收結果欄「四」又載有「本案工期展延，請灃水公司於八十七
    年六月二十日前提報本公司，俾利核辦」等語，似又表示啟聖公司同意被告展延
    工期，相對的，原告之完工期限是否亦一併展延？均非無疑。況且，依被告八十
    八年一月十五日簽呈說明一所示「本次大地震前，業主原提列之缺失修繕已近完
    成，且已配合業主陸續辦理交屋中，惟因地震前業主已發函客戶排定時間交屋，
    故地震發生後業主催逼甚急」等語，可知在八十七年七月十七日地震前，業主提
    列之缺失修繕已近完成，業主不僅已有交屋者，甚至已為未交屋之客戶排定交屋
    時間，而該簽呈既未特別指明原告承攬部分尚未完成，且若原告承攬裝修工程之
    初驗瑕疵尚未修復，地震後本應由原告繼續修復，然被告竟於八十七年七月十七
    日地震後又與原告訂立地震修繕工程合約，另行發包計價，即難認初驗瑕疵並未
    如期修復。參酌原告陳稱被告未曾通知其有遲延完工情事等語，及被告陳稱地震
    之後無法區分地震前未完成的部分及新發包的部分等語，應可推定原告承攬之裝
    修工程在地震前應已完工。
  ３至於證人陳大中雖證稱：原告沒有在八十七年七月十日前完成被證六（即啟聖公
    司八十七年六月十七日八七啟工字第二八四號函及所附啟聖公司驗收記錄與嘉義
    市歐洲宮廷工程驗收缺失紀錄表）之修繕等語，惟其復證稱：七月十日前之修繕
    情形如被證六等語，似指八十七年七月十日前毫未修繕，所證即與被告八十八年
    一月十五日簽呈所稱：「本次大地震前，業主原提列之缺失修繕已近完成，且已
    配合業主陸續辦理交屋中」等語不一致，所證自不足採。另證人蔡佑群雖亦證稱
    ：啟聖公司要求於八十七年七月十日前修復之瑕疵，並未依期完成等語，然而證
    人蔡佑群復證稱：啟聖公司要求於八十七年七月十日前修復之瑕疵，不能區分是
    哪個小包的等語，則其既不能區分瑕疵是否屬於原告應修復之範圍，豈能知悉原
    告未依期修復瑕疵？所證亦不足採。
  ４末查，地震後，原告係在八十七年七月十九日進場修繕，同年八月底大部分完成
    ，同年九月九日驗收等情，兩造均不爭執，被告亦未主張原告就地震修繕工程有
    何遲延，且依被告八十七年十月十三日函，可知本工程原列缺失暨地震受損項目
    已於八十七年九月九日驗收通過，當時新發現之缺失暨客戶新列要求改善項目及
    公設新發現缺失，亦已於同年月二十日前完成修繕，並於同年十月三日點交，均
    未指出原告有遲延情事，從而原告主張其無給付遲延，應可採信。
三、而縱然原告給付工作遲延，惟被告對於其將地震修繕工程另發包予原告承攬前，
    是否對原告保留追究原承攬裝修工程逾期完工之責任，及於八十七年九月九日驗
    收通過前受領工作時，是否對原告聲明保留請求遲延賠償之權利，均未舉證，故
    原告依民法第五百零四條「工作遲延後，定作人受領工作時不為保留者，承攬人
    對於遲延之結果，不負責任」之規定，自不負遲延責任。被告主張逾期賠償，應
    無理由。
四、綜上所述，原告據以提起本訴，請求承攬報酬一千零五十八萬六千四百十九元及
    自八十七年十月四日起至清償日止，按年利率百分之五計算之利息，即無不合，
    應予准許。本案事證已臻明確，兩造其餘主張陳述及所提之證據，均毋庸再予審
    酌，附此敘明。
五、兩造陳明願供擔保，聲請宣告假執行或免為假行，經核合於法律規定，爰分別酌
    定相當之擔保金額宣告之。
六、據上論結，原告之訴為有理由，依民事訴訟法第七十八條、第三百九十條第二項
    、第三百九十二條判決如主文。
中      華      民      國    九十      年      三      月    二十七    日
                                            民事第二庭法      官
右為正本係照原本作成
如對本判決上訴，須於判決送達後廿日內向本院提出上訴狀
中      華      民      國    九十      年      三      月    二十七    日
~B法院書記官  呂昆


司法院資訊處製作；財團法人民間司法改革基金會備份。
